臺灣桃園地方法院民事判決　　　　　　　93年度重訴字第30號
原　　　告　丙○○
訴訟代理人　江松鶴律師
被　　　告　乙○○
訴訟代理人　邱秀珠律師
上列當事人間請求返還不當得利事件，於民國94年5 月23日辯論
終結，本院判決如下：
    主  文
原告之訴及假執行之聲請均駁回。
訴訟費用由原告負擔。
    事  實
甲、原告方面：
一、聲明：
（一）被告應給付張育惠新台幣（下同）六百五十萬元及自民國
      八十年九月三十日起至清償日止按周年利率百分之五計算
      之利息由原告受領；被告應給付張育惠一百三十一萬五千
      元及自八十年十月十六日起至清償日止按周年利率百分之
      五計算之利息由原告受領。
（二）原告願供擔保，請准宣告假執行。
（三）訴訟費用由被告負擔。
二、陳述：
（一）被告係訴外人張育惠之姊，於八十年八、九月間，張育惠
      以因代金河實業股份有限公司辦理銀行抵押貸款並塗銷抵
      押權登記事宜，亟需資金周轉為由，向原告以借貸之方式
      借款，使之陷於錯誤，陸續交付二千餘萬元；其中一筆七
      百五十萬元，張育惠於八十年九月三十日詐得後，再將其
      中六百五十萬元旋於同日以二聯無存摺方式存入華南商業
      銀行中壢分行壢昌辦事處被告之一六六存款帳戶內；嗣又
      於八十年十月十六張育惠將詐得之一百三十一萬五千元匯
      至被告上開帳戶中。張育惠向原告詐得款項後即避不見面
      ，遠走他方，上開被告帳戶內之款項係屬「無因」、「非
      法所得」為不當得利，張育惠復不向被告追償取回，為此
      原告得依民法代位權、不當得利之規定向被告請求。
（二）本件被告是否不當得利，陳述如下：
　  1 按不當得利返還請求權之消滅時效應適用民法第一二五條
      規定，其請求權因十五年不行使而消滅。其期間自不當得
      利返還請求權成立之日起算；對於第三人之不當得利返還
      請求權則自第三人無償受領之日起算，合先敘明。
　　2 再者，按民法第一七九條規定：「無法律上之原因而受利
      益，致他人受損害者，應返還其利益。雖有法律上之原因
      而其後已不存在者，亦同」。以此規定，不當得利之成立
      要件有三：﹝１﹞受有利益﹝２﹞致他人受損害無﹝３﹞
      法律上原因。茲分述之：﹝１﹞受有利益：本件被告從張
      育惠處確實收受上開款項並匯入被告存款帳戶中，有被告
      該帳戶、且華南商業銀行送款單存根是張育惠筆跡，換言
      之，被告乙○○亦收受此一款項。﹝２﹞致他人受損害：
      有關受利益與受損害之間應有因果關係存在，學說上有下
      列二說：即直接因果關係說與非直接因果關係說。按：受
      利益與受損害間應有因果關係，固以兩者間有牽連關係為
      必要，為非必限定出於同一原因事實始足當之，例如以騙
      取的金錢清償受益人的債權，若依直接因果關係說，則受
      益人縱屬非債清償，受損人亦因無因果關係而不能請求返
      還利益。因此，適當擴張因果關係之範圍，核屬必要。本
      件訴外人張育惠騙取原告之鉅款，並將本件之金額匯入被
      告之戶頭，依實務之見解及法律之規定，係致原告受有損
      害無訛。﹝３﹞無法律上原因：由不當得利構成要件之「
      無法律上原因」，究何所指，尤宜具有統一的解釋，俾資
      適用於各種類型之不當得利。本件被告根本無法證明與訴
      外人張育惠有借貸之關係。
（三）原告否認被告乙○○與訴外人張育惠間有任何借貸關係，
      原告謹就被告所提出之資金證明一一陳述意見如下：
　　1 就編號一存款取款條部分（本院按指新竹區中小企業銀行
      帳號54331 之2 之取款條，見本院卷二第21頁）：此張取
      款條僅看出被告乙○○自其帳戶中提領三百八十萬七千五
      百五十二元，無法證明該筆款項之流向。
　　2 就編號二匯款申請書部分（見同上卷同上頁）：此張匯款
      單為訴外人張育惠匯款一百三十萬元予訴外人楊國順，無
      法證明該筆款項為訴外人張育惠向被告借貸而來。
　　3 就編號三匯款申請書部分（見同上卷第22頁）：此張匯款
      單為訴外人張育惠匯款二百五十萬元予訴外人康彰實業有
      限公司，無法證明該筆款項為訴外人張育惠向被告借貸而
      來。
　　4 就編號四轉帳收入傳票部分（見同上卷第22頁）：此張收
      入傳票顯示有現金七千四百七十元存入被告乙○○戶頭，
      無法證明該筆款項之來源。
　　5 就編號五匯款申請書部分（見同上卷第23頁）：此張匯款
      單為訴外人丁○○匯款二百五十萬元予訴外人康彰實業有
      限公司，此與被告顯無干係。
　　6 就編號六轉帳支出傳票部分（見同上卷第23頁）：此張支
      出傳票顯示自丁○○戶頭有匯款支出，此與被告顯無干係
      。
　　7 就編號七存款取款條部分（見同上卷第24頁）：此張取款
      條僅看出被告自其帳戶中提領五百萬元，無法證明該筆款
      項之流向。
　　8 就編號八匯款申請書部分（見同上卷第24頁）：此張匯款
      單為訴外人丁○○匯款二百五十萬元予訴外人楊國順，此
      與被告顯無干係。
　　　基上所陳，顯見被告乙○○所提出之資金證明，均無法證
      明其與訴外人張育惠間有任何借貸關係。
（四）就新竹國際商業銀行新埔分行九十四年三月一日之函，根
      本無法證明被告與訴外人張育惠間有任何借貸關係，此部
      分應由被告舉證。
（五）1 有關訴外人甲○○於八十一年元月八日在新竹調查站告
      訴張育惠涉嫌背信等之筆錄，請參酌。
　　　2 再者有關張育惠之職員黃慧玲亦於鈞院八十二年七月卅
      日詐欺案件訊問筆錄時稱：問：你和老闆娘是否有向趙說
      要塗銷抵押權貸款？答：有。
　　　3 基上筆錄可知，張育惠係以甲○○委託辦理抵押權塗銷
      及增貸向原告詐騙二千多萬元，部分之贓款流向被告之戶
      頭，故被告顯有不當得利，須負返還之義務。
      綜上所述，原告基於不當得利請求權與張育惠對乙○○之
      不當得利請求權、及民法第二百四十二條之法律關係，提
      起本件並賜如訴之聲明之判決，以保權益。
三、證據：提出台灣桃園地方院檢察署檢察官第一五三六七號、
    、九十年偵續字第一三五號、九十年偵字第一四一八號不起
    訴處分書各一件、八十一年度偵字第六０二八號起訴書，台
    灣高等法院檢察署九十年度議字第三五四一號處分書一份，
    本院對張育惠通緝書一份，本院八十年度易緝字第一五六號
    刑事判決一份，台灣高等法院八十三度上易字第二三六二號
    刑事判決，上開陳述欄所指銀行會款單據八紙，華南商業銀
    行送款簿存根一紙，甲○○調查調查筆錄一份，黃慧玲訊問
    筆錄一份（均為影本）為證。並請求調閱台灣桃園地方法院
    檢察署八十一年度偵字第六０八二號、本院八十年度易緝字
    第一五六號、台灣高等法院八十三度上易字第二三六二號等
    案件卷宗。
乙、被告方面：
一、聲明：如主文所示。
二、陳述：
（一）就法律方面：
      按所謂不當得利，依民法第一百七十九條之規定，乃「無
      法律上之原因而受利益，致他人受損害者，應返還其利益
      。雖有法律上之原因，而其後已不存在者，亦同」。本件
      被告並無不當得利。說明如下：
    被告並無「無法律上之原因而受利益」之情事。張育惠於
      民國八十年九月三十日前已積欠被告借款一千餘萬元，八
      十年九月三十日張育惠將其向原告借得之款項 (已由其受
      僱人黃慧玲代收)， 指示黃慧玲將其中六百五十萬元匯入
      被告帳戶，以償還部分借款，故被告並非無法律上之原因
      而受利益。在台灣，生意人周轉時，經常向乙借款還甲，
      不久後又向丙借款還乙，再不久又向丁借款還丙，直至周
      轉不靈止，吾人不應認上開之甲乙丙丁不當得利。
    原告是否受有損害，亦有疑義。原告與張育惠間係借貸關
      係，原告將款項交予張育惠，既本於契約關係履行，並同
      時取得對張育惠之債權，尚不得認其交款係受有損害。
    被告之受利益與原告之受損害間無因果關係。退萬步言，
      縱令依原告主張，其係被張育惠詐騙而受損害，然其已將
      款交付張育惠（由其受僱人黃慧玲代收），則得利人亦係
      張育惠，並非被告，張育惠其後指示黃慧玲匯入被告帳戶
      以還款，乃屬另事。易言之，被告與張育惠間為一法律關
      係，原告與張育惠間為另一個法律關係，原因事實並非同
      一，兩者間無因果關係。故無論如何，被告均無不當得利
      可言。原告援引學者孫森焱之見解，主張應適當擴張因果
      關係之範圍。查有關受利益與受損害之間應有因果關係存
      在，學說上有三說：即「直接因果關係說」與「非直接因
      果關係說」、「相當因果關係說」，學者王澤鑑在其所著
      債法原理第二冊「不當得利」第五八、五九頁即謂「關於
      民法第一七九條所謂無法律上原因而受利益，致他人受損
      害，我通說係採直接因果關係說，學說尚有主張應採非直
      接因果關係說，實務上，亦間有採相當因果關係說，…本
      書認為對不當得利請求權應做類型化的觀察，在給付不當
      得利，一方基於他方的給付而受利益，是否致他人受損害
      ，應以給付關係作為標準取代因果關係。易言之，即由給
      付者向受領給付者，請求返還無法律上原因而受領之利益
      」，依該見解推衍，第六一、六二頁即有例示認「甲騙取
      乙的金錢取得金錢所有權，對丙為非債清償。在此情形，
      乙係對甲為給付，甲則對丙為給付，乙對丙並無給付關係
      ，不成立不當得利。」。本件即令採通說之直接因果關係
      說，被告亦無不當得利可言。最高法院八十五年台上字第
      二六五六號判決揭示「民法第一百七十九條規定不當得利
      之成立要件，必須無法律上之原因而受利益，致他人受損
      害，且該受利益與受損害之間應有因果關係存在。本件上
      訴人匯系爭九十萬元至被上訴人之帳戶內，係因鮑國亮以
      借款週轉為由所為之指示。而被上訴人取得系爭九十萬元
      ，則係因鮑國亮清償被上訴人之欠款，兩者顯非屬同一原
      因事實。上訴人因鮑國亮之行為受有九十萬元之損失，僅
      能向鮑國亮直接求償，被上訴人所受清償之利益，係另一
      原因事實。上訴人既無法證明被上訴人有惡意情事，自難
      以系爭九十萬元匯入在被上訴人之上開帳戶內，鮑國亮並
      未領走，而認其所受之損害與被上訴人之受益有因果關係
      存在，被上訴人抗辯稱伊不負返還其利益之責任云云，於
      法並無不合」。本案之情形較之諸上開案例，更不能認被
      告不當得利。從而，原告主張對其而言，被告係不當得利
      ，顯屬有誤。原告近曾主張行使代位權，則似係主張被告
      對張育惠而言，係不當得利，原告係代位行使。縱令原告
      之主張為後者，被告係接受張育惠之還款，亦無不當得利
      可言。
（二）就事實方面：
    被告不認識原告，與原告更無金錢往來，被告否認有非法
      所得或不當得利情事，亦否認張育惠對原告詐騙。原告係
      為圖得高額利息而出借款項與張育惠，高利貸業者出借款
      項予他人，事後因故未能收回債權，豈能謂他人詐欺？原
      告謂其持有張育惠簽發面額共二千餘萬元之本票，應係利
      上滾利之結果。原告於另件刑事案件偵查中，屢經檢察官
      指示提出資金來源及交款證明，均未提出。
    張育惠確實積欠被告債務，張育惠在八十年（被告誤繕為
      九十年）九月三十日返還六百五十萬元前，至少積欠被告
      一千二百七十五萬三千三百零二元，在返還六百五十萬元
      後，尚積欠六百二十五萬三千三百零二元。其後，被告尚
      因任張育惠貸款之連帶保証人，又為其清償拍賣房屋不足
      債權之部分。被告於七十九年六月二十六日、二十八日共
      出借張育惠八百九十七萬七千三百零二元。被告於七十九
      年間以所有中壢市○○路之房地向新竹中小企業銀行（現
      改名為新竹國際商業銀行）新埔分行貸款九百萬元，因委
      託開設代書事務所之張育惠辦理貸款手續，被告乃將印章
      、存摺交由張育惠，詎張育惠未經同意，且未告知被告，
      竟幾乎提光貸款，事後始表示其已向被告借款，被告因顧
      念姊妹情誼，只得承認係借款。說明如下：1 七十九年六
      月二十六日張育惠自被告在上開銀行之帳戶提領五百萬元
      ，其中二百五十萬元匯至其夫楊國順帳戶，另二百五十萬
      元匯予康彰實業有限公司。2 七十九年六月二十六日張育
      惠自被告在上開銀行之帳戶提領六萬一千二百五十元。3
      七十九年六月二十六日張育惠自被告在上開銀行之帳戶提
      領十萬八千五百元。4 七十九年六月二十八日張育惠自被
      告在上開銀行之帳戶提領三百八十萬七千五百五十二元，
      其中一百三十萬元匯至其夫楊國順帳戶，另二百五十萬元
      匯予康彰實業有限公司。以上除有出銀行存款往來明細一
      件、取款條二張、匯款申請書四張外，新竹國際商業銀行
      新埔分行亦函覆鈞院，證實上開1 、4 所匯出款項，確係
      出自被告帳戶，證人丁○○亦證述明白。再者，原告於九
      十三年四月二十六日提出之民事補充狀「…張育惠…，連
      姊姊都敢盜領鉅款，後來受害者多達二十多人都很慘。兩
      天妹妹張育惠可盜領八百七十九萬元，被告乙○○已經親
      身經歷過妹妹詐騙、盜領鉅款本事。」云云，應認原告對
      被告主張上開帳戶內之款項，被張育惠領走之事實，已自
      認在卷。
    被告於八十年九月二日又出借張育惠五百萬元。被告於八
      十年九月二日囑員工自華南商業銀行楊梅分行領出五百萬
      元出借張育惠，張育惠當即將其中三百一十萬匯予金河實
      業股份有限公司，其餘款項張育惠如何使用，被告不知情
      ，此有銀行存款往來明細及銀行取款憑條、匯款申請書可
      參。而華南商業銀行楊梅分行亦函覆鈞院謂張育惠在該分
      行確無存款帳戶，張育惠住居中壢市，有何理由專程抱現
      金三百一十萬元至楊梅鎮其未有設立帳戶之銀行電匯予他
      人？可見該款確係源自被告自該銀行領出之五百萬元所出
      借，且該日出借之總額為五百萬元。
    此外，張育惠另曾向被告小額借款一、二次，因事隔十餘
      年，金額已不復記憶。
    張育惠前後曾二次還款，其中一次由張育惠將其夫楊國順
      簽發八十年八月二十九日期之一百二十二萬四千元之支票
      交予被告提示，另一次即為本件兩造爭議之八十年九月三
      十日存入被告帳戶之六百五十萬元。至於張育惠還款之金
      錢來源為何，被告並不知道。
    證人黃慧玲在另案證稱：「（問：是否知張育惠何以匯款
      給乙○○？）乙○○為張育惠之姊，且據我所知張育惠有
      欠乙○○之錢，且其有來公司找過他且態度很兇…」（見
      調借之89年偵字第15367 號偵查卷第93頁背面）。查張育
      惠如未欠被告錢，且當時被告如非因張育惠承諾償還部分
      款項而竟不守信用，致被告有週轉不過來之風險，被告豈
      會至張育惠所經營之代書事務所討債且態度不好。由此亦
      可見，張育惠八十年九月三十日囑黃慧玲存入被告帳戶之
      款項六百五十萬元確係用以償還對被告之欠款。
    原告爭執被告帳戶內領出之款項，電匯之收款名義人不是
      張育惠，領出金額未經過張育惠帳戶云云。查本件原告主
      張其出借張育惠七百五十萬元，該款亦未經過張育惠帳戶
      ，且辦理電匯或轉帳出去之人亦非張育惠本人，而係其受
      僱人黃慧玲，如依原告之邏輯，原告豈非不曾借款予張育
      惠？
    被告亦否認張育惠於八十年十月十六日存入被告帳戶一百
      三十一萬五千元，且否認該款與原告有任何關連。查八十
      年十月十六日存入被告帳戶之一百三十一萬五千元究係何
      人匯入，因事隔已久，且查不到資料，被告並不清楚，被
      告否認係張育惠匯入。該款更應非原告所謂之前述七百五
      十萬元中之一百萬原湊足而來，蓋已時隔十六日，如張育
      惠擬將該款交予被告，同時匯入或存入即可，何須隔十六
      日後另再補足三十一萬五千元匯入或存入？故該款與原告
      應無任何關係。原告亦未舉証証明該一百三十一萬五千元
      係張育惠交付，且未舉證證明該一百三十一萬五千元與其
      有何關連性，其主張自乏依據。
（三）本件為免法律見解（包括證據法則之適用）發生疑義，被
      告併就原告利息部分之請求為時效抗辯，原告請求之利息
      超過起訴前五年之部分，均已時效消滅。
      綜上所述，原告之請求為無理由，請賜判如答辯聲明。
三、證據：提出台灣桃園地方院檢察署檢察官第一五三六七號、
    、九十年偵續字第一三五號不起訴處分書一件、八十一年度
    偵字第六０八二號起訴書一件，台灣高等法院檢察署九十年
    度議字第三五四一號處分書一份，銀行存款往來明細表、取
    款條二張、匯款申請書四張，銀行存款往來明細表一份，銀
    行取款條、匯款申請書（以上均影本）；請求向新竹國際商
    業銀行新埔分行函查有關存款取款條、匯款申請書轉帳支出
    、收入傳票之疑義、丁○○、張育惠在該銀行之任職、有無
    開戶等事，向華南商業銀行楊梅分行函查有關該行取款憑條
    、匯款申請書，有關被告帳戶八十年九月二日往來情形，以
    上據回函有華南商業銀行楊梅分行93年12月9 日華梅存字第
    312 號函新竹國際商業銀行新埔分行94年1 月13日竹商銀新
    埔字第217 之2 號函；聲請訊問證人丁○○、張金統。
    理  由
甲、程序方面：
    按訴狀送達後，原告不得將原訴變更或追加他訴。但有下列
    各款情形之一者，不在此限：請求之基礎事實同一者。擴張
    或減縮應受判決事項之聲明者。不甚礙被告之防禦及訴訟之
    終結者。民事訴訟法第二百五十五條第一項第二、三、七款
    定有明文。原告起訴原請求「被告應給付原告六百五十萬元
    及自八十年九月三十日起至清償日止按中央基本利率百分之
    六計算利息」，嗣於言詞辯論時追加請求「被告應再給付一
    百三十一萬五千元」並以書狀聲明追加「上開追加部分自八
    十年九月三十日起至清償日止按中央基本利率百分之自八十
    年九月三十日起至清償日止按中央基本利率百分之五之利息
    」，又減縮利息部分均為「年息百分之五」（見本院卷一第
    七十四頁、七十五頁、第八十三頁），另於其他言詞辯論除
    所張不當得利之法律關係外又追加以民法第二百四十四條代
    位權之法律關係為訴訟標的（見本院卷二第三十九頁）並變
    更訴之聲明如上所示；雖然被告除利息之減縮外均表示不同
    意原告上開請求金額、訴訟標的之追加，但原告上開請求均
    係本於起訴時所主張被告有不當得利之同一基礎事實，為訴
    之聲明之擴張（訴之聲明所示之金額），或為請求權基礎之
    追加，而該代位權訴訟標的之追加，僅緣於原告主張訴外人
    張育惠怠於對被告為追償而已，亦不妨礙被告之防禦及本件
    訴訟之終結，應均合於上揭規定，應予准許，合先敘明。
乙、實體方面：
一、原告主張：於八十年八、九月間，張育惠以因代金河實業股
    份有限公司辦理銀行抵押貸款並塗銷抵押權登記事宜，亟需
    資金周轉為由，向原告以借貸之方式借款，詐騙得款二千餘
    萬元；其中一筆七百五十萬元，張育惠於八十年九月三十日
    詐得後，即將六百五十萬元旋於同日以二聯無存摺方式存入
    被告之銀行帳戶內；嗣又於八十年十月十六日張育惠將詐得
    之一百三十一萬五千元匯至被告上開帳戶中。張育惠隨即避
    不見面，遠走他方，而被告與張育惠彼此之間無何關係，被
    告帳戶內之款項顯屬「無因」、「非法所得」為不當得利，
    張育惠復不向被告追償取回，為此提起本件。被告則以：伊
    不識原告，更無金錢之往來，張育惠為被告之妹，早在張育
    惠向原告借貸資金往來之前，張育惠即曾向被告借貸，其間
    曾達一千二百七十五萬三千三百零二元，至八十年九月三十
    日前，至少尚欠被告六百二十五萬三千三百零二元，而張育
    惠匯款至原告帳戶，充其量僅為清償借款而已，伊何有非法
    取得之不當得利，況張育惠至多係向原告借款周轉，何有詐
    騙，原告與張育惠之消費借貸法律關係，與被告、張育惠之
    間還款之法律關係更不相侔，亦無所謂不當得利之同一法律
    原因事實等語為辯。
二、本件兩造不爭執之事實：
（一）張育惠曾於八十年九月三十日從原告處取得七百五十萬元
      ，並由張育惠之員工黃慧玲經手處理。此亦有被告提出之
      台灣桃園地方法院檢察署檢察官八十九年偵字第一五三六
      七號不起訴處分書一份、本院八十年度易緝字第一五六號
      刑事判決一份，台灣高等法院八十三度上易字第二三六二
      號刑事判決一份（見本院卷一第十九頁、第二十五頁背面
      、第二十七頁背面）在卷可憑。
（二）上開七百五十萬元中之六百五十萬元於上開同日匯入華南
      商業銀行中壢分行壢昌辦事處被告之一六六存款帳戶內；
      另有一百三十一萬五千元（是否屬上開七百五十萬元之一
      部不明？）於八十年十月十六日匯至被告上開帳戶中。除
      被告不爭執外，有上開不起訴處分書（見本院卷一第十九
      頁背面）、送款簿存根一紙（同上卷第十五頁）可憑。
（三）被告所陳以伊新竹國際商業銀行新埔分行帳戶於七十九年
      六月二十六日以丁○○名義名義匯與二百五十萬元予楊國
      順（張育惠之配偶）、二百五十萬元予康彰公司，同年月
      二十八日以張育惠名義匯與一百三十萬元予楊國順、二百
      五十萬元與康彰公司，以伊華南商業銀行楊梅分行之帳戶
      於八十年九月二日以張育惠名義匯與三百一十萬元予金河
      公司等情，有被告提出銀行存款往來明細表、取款條、匯
      款申請書等件為憑（見同上卷第四十八頁至第五十三頁）
      ，原告就此無所爭執。
三、本件爭點部分：訴外人張育惠於八十年八、九月間自原告取
    得之金錢是否為「詐騙」取得。若為詐騙取得，原告得否對
    張育惠是否有不當得利請求權。張育惠匯款與被告，被告是
    否知悉該款之來源，是否屬「非法取得」之不當得利。兩造
    之間因上開金錢轉轉變動是否有因果關係而得使原告代位張
    育惠受領。茲分述如下：
    按「主張不當得利請求權之原告，係因自己之行為致造成原
    由其掌控之財產發生主體變動，則因該財產變動本於無法律
    上原因之消極事實舉證困難所生之危險自應歸諸原告，始得
    謂平。是以原告對不當得利請求權之成立要件應負舉證責任
    ，亦即原告必須證明其與被告間有給付之關係存在，且被告
    其給付而受有利益以及被告之受益為無法律上之原因，始能
    獲得勝訴之判決。」（最高法院九十一年台上字第一六七三
    裁判要旨參照），又「民事訴訟如係由原告主張權利者，應
    先由原告負舉證之責，若原告先不能舉證，以證實自己主張
    之事實為真實，則被告就其抗辯事實即令不能舉證，或其所
    舉證據尚有疵累，亦應駁回原告之請求。」（最高法院十七
    年上字第九一七號判例要旨參照）；依上，原告主張其對張
    育惠有不當得利請求權，張育惠對被告有不當得利請求權等
    等，原告即應負舉證之責。
  (一)原告主張張育惠於八十年八、九間向其「詐騙」得二千餘萬
    元（按於另案刑事告訴中指稱係二千九百三十萬八千元或二
    千七百五十萬元）。無非以伊在刑事中之告訴指陳，張育惠
    已經檢察官提起公訴、張育惠得款潛逃又經本院通緝在案，
    另訴外人甲○○、黃慧玲於調偵、審中之陳述為據，有其提
    出台灣桃園地方法院檢察署檢察官八十一年偵字第六０二八
    號起訴書、本院通緝書、田、黃二人調查、訊問筆錄為證（
    見本院卷一第23、24、199 頁，卷二第56至61頁），原告與
    張育惠之間有金錢往來固屬事實；但原告於該等刑事案件中
    亦均指明，張育惠係因要代辦他人向銀行清償抵押貸款塗銷
    抵押權登記而向伊周轉（借貸）資金，則原告將金錢交付張
    育惠其因係緣於「借貸」，縱然張育惠得款後未依約還款，
    事後挪做他用未真正將取得之款項去辦理清償銀行抵押貸款
    ，並避走他方等情屬實，張育惠是否即屬「詐騙」原告，尚
    非無疑，蓋張育惠雖然經檢察官提起公訴並經本院通緝在案
    ，然實際上亦未經法院就該案件審理裁判確定，原告所主張
    係詐騙云云，亦僅為其一人之指述而已（甲○○、黃慧玲亦
    僅稱張育惠得款後未辦理清償銀行抵押貸款），尚難憑此即
    謂原告交付金錢與張育惠，係陷於錯誤而受詐欺；況且衡諸
    常情，原告與張育惠非親誼故舊，原告亦非金融業者，於短
    期之內（如原告所稱八十年八、九月間）竟交付金錢達二千
    餘萬元，若無利可圖，何以為之？又另案（台灣桃園地方法
    院檢察署八十九年偵字第一五三六七號）偵查中檢察官訊問
    原告「（與張育惠何關係？）朋友，他經營代書事務所處理
    代償業務，我提供資金。」（見上開案號偵查卷第76頁正面
    ），亦見原告與張育惠就張女經營代書事務所處理「代償」
    業務，有資金提供之合作關係，尚非屬單純消費借貸關係，
    原告所指伊陷於錯誤而交付金錢與張育惠云云，確非無疑。
    就此部分，原告於本件並未盡舉證之責。故被告辯稱張育惠
    與原告之間為消費借貸關係，原告交付金錢與張育惠係履行
    契約，非屬全然無稽，則張育惠從原告處所得之金錢，是否
    屬不當得利，應屬不明。被告復陳其與原告素無往來，實際
    上亦不知張育惠金錢之來源等語，按金錢屬可代替物屬流通
    性之交易標的並非可得特定標示，在交易上得以同種類、數
    量相同之物替代，客觀上無從以其他表徵辨識來源，被告上
    陳亦非全然無據，果張育惠將從原告處所「詐」得之金錢事
    後匯與被告，若係為清償先前向原告之借款，亦難謂被告有
    何不當得利可言。
  (二)原告主張被告有不當得利，無非以八十年九月三十日張育惠
    係向伊取得一筆「借款」七百五十萬元，其中六百五十萬元
    旋於同日由張育惠之員工黃慧玲匯入被告之銀行帳戶中，同
    年十月十六日亦匯一百三十一萬五千元至被告同一帳戶，有
    被告所提上揭華南商業銀行送款簿存根影本等件為證，被告
    亦不否認於上開時、日確有上述金額匯入其銀行帳戶內，以
    此，故得證明張育惠確有金錢匯轉進入與被告，尤其其中六
    百五十萬元部分，亦可證諸係由張育惠從原告處得款後直接
    匯入被告帳戶，惟此亦僅得證明兩造之間財產之轉得變動之
    過程而已，尚難遽指被告得此款項即係無法律上之原因，依
    上首揭最高法院之判決、判例要旨所示，被告就此應負舉證
    之責。被告辯稱在張育惠匯入上揭款項之前，即曾於七十九
    年間被告以自己所有中壢市○○路房地向新竹國際商業銀行
    新埔分行貸款九百餘萬元，委由任代書之張育惠辦理貸款手
    續，張育惠竟趁其將印章、存摺交付之情形下，未經其同意
    ，將貸款提領，其念及姊妹情誼，只得承認係借款，八十年
    九月二日又出借五百萬元，該金錢往來時日流程詳如分析表
    （見本院卷二第112 頁）等語，被告並提出銀行存款往來明
    細表等件為證（詳如上述兩造不爭執事實欄第（三）點），
    由此，可證被告確曾從其新竹國際商業銀行新埔分行、華南
    商業銀行楊梅分行匯款之事實，數額已達一千三百八十萬元
    ；原告就被告所舉之上揭證物否認被告與張育惠之間有借貸
    關係，並陳該存款取款之單據僅能證明被告有提領匯款之事
    實，而匯款流向或為楊國順、康彰公司，無一為張育惠取得
    ，無法證明被告與張育惠有借貸關係；原告又指七十九年六
    月二十六、二十八日張育惠已經盜領被告貸款所得款項其間
    於八十年八月二十九日才被逼還一百二十二萬四千元，何以
    八十年九月二日又出借五百萬元欲張育惠（見本院卷一第85
    頁原告民事補充狀）。原告上揭所摘似非無據，惟原告亦僅
    單純否認被告與張育惠有借貸之事實，若有借貸亦不盡情理
    而已；但就被告得張育惠匯款七百八十一萬五千元係屬無法
    律上原因一節，仍未積極舉證證明，是原告就被告抗辯該匯
    款之往來，充其量僅得謂有合理之懷疑。
  (三)又被告上辯其與張育惠有借貸關係，除上開分析表所述資金
    流向外，並舉訴外人黃慧玲於偵訊中之供述為證；經查，審
    閱調得之偵查卷宗，黃慧玲於偵訊中證稱，「其於七十九、
    八十年間為張育惠（喬信代書事務所）之職員」、「約七十
    九年間（按應係指八十年九月三十日）趙代書（指原告）來
    找我，又聯絡張育惠，張便叫我與照一起去拿七百五十萬元
    現金」、「（拿到錢後）趙與張又聯絡，張以電話叫我將匯
    一部分錢出去，匯了很多處所，因時間太久不太記得，僅記
    得有匯給乙○○」、「（該匯款單據上匯給乙○○六百五十
    萬元，是否你所親寫？）是，且當天匯款是丙○○載我到華
    南銀行去匯的」、「（是否知張育惠何以匯款給乙○○？）
    乙○○為張育惠之姊，且據我所知張育惠有欠乙○○之錢，
    且其（指本件被告）有來公司找過他（指張育惠）且態度很
    兇，張育惠到底欠其多少及此匯款為何我不清楚」（以上見
    同上署八十九年度偵字第一五三六七號偵卷第72、73頁正反
    面），依此，原告所指七百五十萬元中之六百五十萬元，還
    是原告與張育惠「聯絡」後，由張育惠指示黃慧玲匯款，且
    由原告帶同黃慧玲為匯款之手續，原告是否不知匯款之目的
    為何，已值懷疑；抑且依黃慧玲所述，張育惠對被告確有欠
    款，被告找上張育惠，態度很兇，依此推斷，若僅為一般姊
    妹之間正常借貸，何以需態度很兇，應如被告所辯，張育惠
    確有未經被告同意提領其帳戶中貸款之款項，因念及姊妹情
    誼，不得不承認張育惠之擅自提領貸款轉為借款之情存在，
    綜此，尤證原告之上揭否認，不足採信。
  (四)證人張金統即被告與張育惠之兄到院證稱，其為康彰公司財
    務經理，七十九年間（按應指六月二十六、二十八日）康彰
    公司確曾收到二筆匯款，每筆二百五十萬元，錢是張育惠欠
    的亦為張育惠所匯，就其所知，張育惠亦向乙○○借過錢，
    但借多少其不清楚，借錢其間約在七十八年至八十年，被告
    與康彰公司無金錢上之往來等語（見本院卷二第94、95頁）
    ，依此，張金統與張育惠及被告雖有兄妹情誼，其所證礙於
    情誼關係雖非可盡信，但依其所述，亦可略證被告與張育惠
    確有金錢之往來僅數額若干並不清楚，而康彰公司所得匯款
    與被告提出匯款單據若合符節，則康彰公司所得匯款既係張
    育惠所匯，但張育惠之得款確從被告銀行帳戶中所出，似此
    張育惠應係從被告帳戶中提領金錢而匯；又據證人丁○○證
    稱，就本院卷一第五十頁（即被證四）之單據，確實該匯款
    是自被告帳戶中領錢所匯，理論上只要有被告之印章及存摺
    即得領款，其亦有時會幫客戶具名匯款，被告及張育惠其均
    認識，但七十九年六月二十六日是由何人委其匯款已記不得
    ，而張育惠在其任職之之銀行分行及其他分行曾辦理抵押貸
    款曾出問題累及其及其他同事，造成客戶訴告偽造文書等語
    （見本院卷二第80至82頁），亦略證張育惠代辦抵押貸款過
    程中，曾涉及盜領客戶或偽造文書等嫌疑，與證人張金統所
    稱被告與康彰公司無金錢上之往來，於七十九間張育惠匯二
    百五十萬元給康彰公司又出自被告帳戶，則丁○○於七十九
    年六月二十六日具名匯款二百五十萬元與康彰公司，應係受
    張育惠之託而為，據被告所辯張育惠曾因代辦其貸款事宜持
    有其所有之印章及存摺，張育惠自得就其帳戶中提領存款後
    而自行或委由他人代匯金錢，綜此亦證被告前辯非無可採。
  (五)另八十年九月二日被告以其華南商業銀行楊梅分行帳戶中領
    得五百萬元其中三百一十萬元以張育惠名義匯與金河公司等
    情，亦有被告提出取款憑條、匯款申請書等件在卷足憑（見
    本院卷一第235 、236 頁），可見被告至少有從帳戶中提領
    金錢五百萬元，而其中三百一十萬元係以張育惠名義匯與金
    河公司，至張育惠與金河公司有何關係，非他人所得置論。
    再者，不論被告基何原因願再借貸（或其他資金往來關係如
    代為清償、或基於姊妹情誼基於救急而借貸等等，實際上如
    原告於偵查中所指張育惠即係為代償金河公司向銀行抵押貸
    款而為錯誤之借貸）與張育惠，與原告均無相涉。
  (六)末按現金為大量流通不特定無從標識之物，縱然張育惠曾於
    八十年十月十六日曾匯款一百三十一萬五千元與被告，則該
    款是否為原告交付七百五十萬元中之一部分，或者張育惠另
    有其他收入再為匯款，如何得謂被告有得此匯款，必係張育
    惠詐騙所得再原封不動匯與被告；況黃慧玲於上揭所示偵訊
    中亦稱，取得七百五十萬元後，有匯錢很多處，八十年九月
    三十日與十月十六日又相隔十六日，如何得證明此部分款項
    係張育惠「詐騙」所得七百五十萬元之一部分。
四、綜上所述，被告辯稱張育惠與其之間有借貸之關係，張育惠
    匯款與其帳戶內，僅為返還部分借款，其無何「非法取得」
    之不當得利等情，尚可採信，或被告所稱前因張育惠未經同
    意擅提貸款而不得不轉承認為借款，或出於親誼之間經常救
    急借貸，其間有若干差異，縱認被告所辯雖非無瑕疵，但至
    少證明被告與張育惠之間有金錢上往來。而原告僅以張育惠
    與被告有姊妹親誼關係，張育惠曾向其取（詐）得金錢，而
    該金錢匯款流向被告之單純事實，被告與張育惠之間金錢流
    動不合常理、常情，即謂其與張育惠間、被告與張育惠財產
    有損益變動之關係均無因果關係，遽指被告接受張育惠匯款
    所得係「非法所得」而無法律上原因為不當得利，原告就此
    實未曾舉證證明。從而，本件至少得認被告從張育惠所得匯
    款並非屬不當得利，原告請求依民法不當得利及代位權請求
    判決如訴之聲明，為無理由，應予駁回。其訴既經駁回，假
    執行之聲請亦失所依據，併予駁回。
五、本件事證已明，兩造其餘攻擊及防禦方法及舉證、學說，未
    經援用之證據，經核於判決之基礎及結果無影響，不予一一
    論列，附此敘明
六、據上論結：原告之訴為無理由，依民事訴訟法第第七十八條
    ，判決如主文。
中　　華　　民　　國　　94　　年　　6 　　月　 　6　 　日
                  民事第二庭    法　官　劉克聖
以上正本係照原本作成
如對本判決上訴，須於判決送達後20日內向本院提出上訴狀
中　　華　　民　　國　　94　　年　　6 　 　月　　 6　　日
                                書記官　吳玉金
